【裁判字號】    89,訴,348
【裁判日期】    891207
【裁判案由】    偽造文書等
【裁判全文】
臺灣雲林地方法院刑事判決                            八十九年度訴字第三四八
    公  訴  人  臺灣雲林地方法院檢察署檢察官
    被      告  壬○○
                丁○
                庚○○
                辛○○
                戊○○
    右四人共同
    選任辯護人  李建忠
右列被告等因偽造文書等案件，經檢察官提起公訴（八十九年度偵字第三六七０號）
，本院判決如左：
    主  文
壬○○連續行使偽造私文書，足以生損害於他人，處有期徒刑陸月。互助會標單上偽
造「蔡長潭」、「辛○○」、「未○○」之署押各壹枚均沒收之。
丁○、庚○○、辛○○、戊○○均無罪。
    事  實
一、壬○○負債累累，經濟狀況甚差，思以招集互助會之方式籌措金錢，於民國八十
    八年九月二十日，在雲林縣斗六市○○路四三九號住處，自任會首招集互助會，
    會員連會首共計十九名，其中蔡長潭、辛○○二人並未同意參加，壬○○即將之
    列為互助會員，惟會款由壬○○繳納，每會會款新台幣（下同）五萬元，每月二
    十日下午七時三十分許，在上開地點開標，採外標制，互助會起訖期間自八十八
    年九月二十日起至九十年三月二十日止。壬○○即基於意圖為自己不法所有之概
    括犯意，於附表所示之時間，在上開住處，連續偽造會員蔡長潭、辛○○、未○○（即重發工廠）等三人之署押，及附表所示之標息於標單上，而偽造私文書，
    並於上開時地行使上開偽造標單之私文書參與競標而得標，致活會互助會員陷於
    錯誤，而於開標後二、三天內，分別交付會款給壬○○或不知情之戊○○、庚○○，而詐得如附表所示之會款，均足生損害於蔡長潭、辛○○、未○○等人及其
    餘活會會員（各該次冒標之會次、日期、偽造之署押、冒標標息、活會會員人數
    、及詐欺金額等均如附表所示），總計詐得會款二百四十萬元。嗣於八十九年五
    月間壬○○宣佈倒會，經會員追討會款而查悉上情。
二、案經活會會員未○○、己○○、丑○○、丙○○、卯○○、癸○○、申○○、巳
    ○○、甲○○告訴臺灣雲林地方法院檢察署檢察官偵查起訴。
    理  由
甲、有罪部分
一、訊據被告對右揭犯罪事實坦承不諱，核與告訴人即活會會員未○○（會員名稱重
    發工廠）、己○○（遠東汽車材料行）、癸○○（振裕記工廠）、丙○○（富源
    工廠）、卯○○（益豐工廠）、申○○（永吉米廠）、巳○○（宏田工廠）、甲○○（瑞興保長工廠）、丑○○等人，及告訴代理人寅○○（申○○之代理人）
    、子○○（申○○、丙○○、巳○○之代理人）、午○○（巳○○之代理人）、
    乙○○（卯○○之代理人）等人指訴情節相符，並經被害人蔡長潭、被告辛○○
    陳述未同意參與互助會之情明確，證人辰○○即己○○之妻證稱開標情形清楚，
    復有該互助會員名單（內載得標情形）、告訴人未○○繳交會款之匯款申請書、
    存摺往來明細等書證在卷足參。被告壬○○雖另辯稱伊標得重發工廠之會款有經
    過謝文正即告訴人未○○之兄的同意云云，然被告壬○○於偵查中業已供明其未
    經未○○之同意，以未○○之名義冒標等語無誤，核與告訴人未○○指稱會款係
    由伊與壬○○處理，會款都是由伊在繳，伊與謝文正都未同意被告壬○○標會等
    語一致，是其上開所辯乃卸責之詞，不足為信，本件事證明確，被告犯行堪以認
    定，自應依法論科。
二、按本件互助會之標單，係以白紙記載姓名及標息金額，為被告壬○○供稱明確，
    則依民間互助會之約定，此乃表示某會員以多少利息標取會款之意思，為參與競
    標互助會會款之用意證明，故本件之標單應屬刑法第二百二十條第一項之準私文
    書。則核被告壬○○所為，係犯刑法第二百十六條、第二百十條之行使偽造私文
    書罪及同法第三百三十九條第一項之詐欺取財罪。其偽造署押之行為為偽造私文
    書之一部行為，偽造私文書之低度行為為行使偽造私文書之高度行為所吸收，均
    不另論罪。公訴意旨對被告壬○○冒標辛○○之犯行未於起訴書載明，惟此與前
    開犯罪事實有裁判上一罪之關係，為起訴效力所及，本院自應一併予以審究。又
    被告壬○○先後多次偽造文書及詐欺之犯行，時間緊接，觸犯犯罪構成要件相同
    之罪名，顯均係基於概括犯意而為，應依連續犯規定分別論以一罪，並均加重其
    刑。再者，被告壬○○所犯詐騙互助會員會款，係於每一會次詐騙各活會會員，
    屬一行為觸犯數罪名，侵害數法益，為想像競合犯，應論以一詐欺取財罪。另被
    告壬○○行使偽造私文書之目的係在詐騙會款，所犯上開二罪間，有方法結果之
    牽連關係，為牽連犯，應從一重論以行使偽造私文書罪。爰審酌被告壬○○前無
    犯罪紀錄，有台灣雲林地方法院檢察署刑案查註資料記錄表在卷可徵，素行良好
    ，又因腰椎狹窄、頸椎狹窄術後及類風濕關節炎等疾病，於八十八年六月二十三
    日手術，有診斷證明書附卷可憑，此後並均以輪椅代步，為被告壬○○等人供稱
    屬實，顯見生活狀況確有困難，被告壬○○犯後亦已坦承犯行，具有悔意，且得
    被害人蔡長潭、被告辛○○之諒解，惟未賠償告訴人等活會會員之損害，取得告
    訴人之原諒，並詐欺金額不少等一切情狀，量處如主文所示之刑。偽造互助會標
    單雖未扣案，但無從證明業已滅失，其上偽造「蔡長潭」、「辛○○」、「未○○」之署押各一枚，自應均宣告沒收之。
乙、無罪部分
一、公訴意旨略以：被告丁○係被告壬○○之妻，於八十八年九月二十日與被告壬○○二人共同招集上開互助會，由被告壬○○任會首，其子被告辛○○、庚○○及
    媳婦被告戊○○等三人則代為聯絡標會及收取會款等工作，而基於犯意之聯絡，
    連續偽造蔡長潭、未○○之標單而冒標會款各八十五萬元，因而認被告丁○、辛○○、庚○○、戊○○（下稱丁○等人）均涉有行使偽造私文書及詐欺之罪嫌。
二、按犯罪事實應依證據認定之，無證據不得推定其犯罪事實，刑事訴訟法第一百五
    十四條定有明文。又認定不利於被告之事實，須依積極證據，茍積極證據不足為
    不利於被告事實之認定時，即應為有利於被告之認定，更不必有何有利之證據，
    最高法院三十年上字第八一六號判例要旨可資參照。本件公訴人認被告丁○等人
    涉有上開罪嫌，無非以告訴人之指訴，及告訴人己○○指證招集互助會是由被告
    丁○發起，且被告丁○乃被告壬○○之妻，一定知道被告壬○○招會之事，且丁○供詞前後矛盾，被告辛○○則於標單上列有其名，並曾於八十八年十一月二十
    日得標過，一定有參與招會及標會，被告庚○○、戊○○均負責收取會款、聯絡
    標會之事，對互助會之型態亦知之甚詳等為其論據，惟訊據被告丁○等人均堅詞
    否認有上開犯行，被告丁○等人均辯稱：伊等均係事後才知有冒標之情事，家中
    財務係由被告壬○○管理，伊等均未取得會款等語，被告辛○○另辯稱：伊並未
    參加此會，亦不知被當人頭，倒會時被告壬○○跟伊說週轉不靈，伊看會單後才
    知道有伊的名字，並未同意當人頭會員等語，被告庚○○另辯稱：伊並未聯絡標
    會，伊父親有叫伊去拿錢，但伊不知是會款或借款，都是伊父親聯絡後才叫伊去
    拿錢，伊與伊父親之財務是分開的，互助會款伊並未拿用，伊並無負債等語，被
    告戊○○辯稱：伊父親在這一、二年才請伊幫忙計流水帳，伊有代父親去收己○○、丑○○、甲○○的會款，因伊父親行動不方便，錢拿回來都交給伊父親，會
    款伊夫妻並未使用，伊並未幫忙伊父親聯絡標會之事等語。按本件被告丁○等人
    是否有參與冒標之犯行，涉及被告中何人招集此互助會，招集互助會之目的何在
    ，互助會會款何人使用，互助會標會過程被告丁○等人有無參與，收取會款是否
    知情此乃詐得之會款等爭點之釐清，經查：
（一）本件互助會招集之人為被告壬○○一節，業據被告等人均供明在卷，告訴人己○○雖於偵查中陳稱係被告丁○招集此互助會，然於本院審理中即陳明是丁○
      過來問伊（因係隔壁鄰居）要不要跟會，因為丁○的先生腳不方便，是壬○○
      要招會的等語，證人劉秀美即告訴人己○○之妻亦證稱：丁○當初有問伊要不
      要參加互助會，是說壬○○要招會等語，其二人並均陳稱：互助會員名單及互
      助會的內容都是壬○○提供的等語無誤，被告丁○並當庭供稱伊是有叫告訴人
      過來，請壬○○說明招集互助會的情形等語，告訴人己○○對此並無異詞，應
      信為真，自難以被告丁○受被告壬○○之指示而出面與告訴人打聲招呼，即認
      被告丁○有招集互助會之意。
（二）被告壬○○招集此互助會之目的在籌措資金清償其在外欠款，其家中之財務係
      由被告壬○○管理，互助會會款均由被告壬○○取得等事實，為被告壬○○供
      稱甚明，核與被告丁○等人所供相符，告訴人己○○並陳稱：被告家中之財務
      應該是被告壬○○在管理，因為壬○○錢比較多，庚○○也有招會，但都與伊
      等清楚，辛○○則是住在外面等語明確，告訴人未○○亦稱會款係壬○○與伊
      處理，被告庚○○亦供稱伊與伊父親的財務是分開管理等語，參諸被告庚○○
      業已三十六歲，具有正當事業，所招集之互助會錢財亦均與會員清楚，而被告
      辛○○已與被告壬○○分家，住在外面，亦有個人事業，均無跡象顯示被告壬○○之錢財有與被告庚○○、辛○○相互流用之處。又被告壬○○在外積欠千
      萬元債務，除據被告壬○○供稱甚明外，告訴人丑○○亦於偵查中陳稱被告壬○○之債務多達二千多萬元，無法分配債款等語，法院亦查無其他證據可證被
      告丁○等人有何需錢花用或在外負債之處，信被告壬○○所供互助會款是伊拿
      去處理在外債務一節，應係實情。此從卷附之匯款申請書載明告訴人未○○所
      匯會款係進被告壬○○之帳戶，核與告訴人代理人子○○所述匯款情形相符，
      亦足徵其然。法院尚難憑被告戊○○、庚○○、辛○○有前去收取會款，即認
      其等均有動用上開詐欺所得之會款。再者，上開詐取之款項既係被告壬○○取
      用清償欠款，其內容如何，要與被告丁○無涉，要難以被告丁○所辯「錢與公
      司生意無關，都是投資土地的」等語，而與被告壬○○所供有些許出入，即認
      被告丁○有犯意之聯絡。告訴人申○○又遞狀稱被告辛○○、庚○○名下擁有
      房屋一棟，顯然是詐得會款後購買云云，然被告辛○○名下之房屋一棟係在六
      十九年八月間即已設定登記，有土地、建物登記謄本在卷足詳，是告訴人申○○之上開指訴，自難採信。
（三）被告壬○○自八十八年六月間因病手術，手術後出院即以輪椅代步之事實，為
      被告等人所供一致，並有上開診斷證明書可參，被告到庭亦均乘坐輪椅要人推
      行，顯見行動確實不便，則其要其妻即被告丁○出面向告訴人己○○表示是否
      參加互助會，並要其媳婦、兒子即被告戊○○、庚○○、辛○○等人出面收取
      會款，乃極為正常之事。被告戊○○並供陳收取之互助會款均交回給被告壬○○等語，亦與被告壬○○所供一致。且互助會得標之人為何，標息多少等事，
      均係被告壬○○告知告訴人之事實，亦為告訴人丑○○、未○○、告訴人代理
      人子○○、乙○○、午○○等人陳稱無疑，證人辰○○復證明開標時均由被告
      壬○○通知到場，伊去參加開標時，只有被告壬○○在場等語清楚，信互助會
      標取會款之過程均係被告壬○○在處理無訛，自不得以被告戊○○等人曾代為
      出面收取會款，即指被告丁○等人均密謀冒標詐取會款，而為詐領會款之分工
      。被告辛○○雖身為人子，但既已另立門戶在外，尚難推斷其一定知道被告壬○○有將其列為人頭會員，是其所辯倒會後才知道被列為會員等語，與常情無
      違，應屬可採，從而無法以其為人頭會員之一，則認定其參與冒標。至於被告
      戊○○係在被告壬○○之告知後，依被告壬○○之吩咐，分別在告訴人己○○
      之互助會員簿上載明得標會員為蔡長潭、世豐、黃隱樑、新日發等會員及其標
      息之事實，為被告戊○○供述明白，核與被告壬○○所供相符，其中除蔡長潭
      係屬人頭會員外，餘均屬正常得標之死會，再參諸上開開標過程均係被告壬○○處理，是被告戊○○上開所辯，即屬有據。
（四）綜上，從互助會招會之人，及其招會之目的，會款之使用，及被告為何會去收
      取會款等爭點觀之，尚無積極證據足認被告丁○等人有參與本件互助會冒標之
      情事，此外，復查無其他證據可認被告丁○等人涉有檢察官所指之犯行，是因
      不能證明被告丁○等人犯罪，自應為其等無罪之諭知。
據上論斷，應依刑事訴訟法第二百九十九條第一項前段、第三百零一條第一項，刑法
第五十六條、第二百十六條、第二百十條、第三百三十九條第一項、第二百十九條、
第五十五條，罰金罰鍰提高標準條例第一條前段，判決如主文。
中      華      民      國    八十九    年     十二     月      七      日
                                        臺灣雲林地方法院刑事第一庭
                                            法  官  侯  廷  昌
右正本證明與原本無異。
如不服本判決，應於判決送達後十日內向本院提出上訴狀( 應附繕本 )。
                                            書記官  李  清  龍
中      華      民      國    八十九    年     十二     月      七      日
附錄法條：刑法第二百十六條、第二百十條、第三百三十九條第一項
刑法第二百十六條
行使第二百十條至第二百十五條之文書者，依偽造、變造文書或登載不實事項或使登
載不實事項之規定處斷。
刑法第二百十條
偽造、變造私文書，足以生損害於公眾或他人者，處五年以下有期徒刑。
刑法第三百三十九條
意圖為自己或第三人不法之所有，以詐術使人將本人或第三人之物交付者，處五年以
下有期徒刑、拘役或科或併科一千元以下罰金。
以前項方法得財產上不法之利益或使第三人得之者，亦同。
前二項之未遂犯罰之。
附表：
┌──┬───────┬────┬─────┬──────┬─────┐
│會次│時          間│偽造署押│標      息│活會會員人數│詐得金額  │
├──┼───────┼────┼─────┼──────┼─────┤
│ 二 │八十八年十月  │ 蔡長潭 │六千六百元│十六人      │八十萬元  │
│    │二十日        │        │          │            │(50000*16)│
├──┼───────┼────┼─────┼──────┼─────┤
│ 三 │八十八年十一月│ 辛○○ │六千二百元│十六人      │八十萬元  │
│    │二十日        │        │          │            │(50000*16)│
├──┼───────┼────┼─────┼──────┼─────┤
│ 四 │八十八年十二月│ 未○○ │六千二百元│十六人      │八十萬元  │
│    │二十日        │        │          │            │(50000*16)│
└──┴───────┴────┴─────┴──────┴─────┘


司法院資訊處製作；財團法人民間司法改革基金會備份。
